臺灣高等法院刑事判決
                                   108年度上易字第1900號
上  訴  人  臺灣臺北地方檢察署檢察官
被      告  伍籃菁  
選任辯護人  許惠峰律師
上列上訴人因被告傷害案件，不服臺灣臺北地方法院108年度易
字第450號，中華民國108年8月21日第一審判決（起訴案號：臺
灣臺北地方檢察署107年度偵字第22602號），提起上訴，本院判
決如下：
    主  文
上訴駁回。
    理  由
一、公訴意旨略以：被告伍籃菁與告訴人蔡燕雪同為新北市○○
    區○○社區住戶，民國107 年5 月27日上午，雙方赴○○市
    民活動中心參加該社區107 年度第一次不動產所有權人暨住
    戶大會，當日上午9時53分許會議結束後，告訴人見被告與
    其他住戶激烈爭吵，即持平板電腦錄影，詎被告基於傷害之
    犯意，與告訴人發生推擠，致使告訴人因而倒地，受有頭部
    挫傷、下背和骨盆挫傷、右後背挫傷及雙手挫傷等傷害。因
    認被告涉犯刑法第277條第1 項之傷害罪嫌等語。
二、被告堅詞否認有何推擠傷害告訴人犯行，辯稱：我當時與訴
    外人朱女士理論，請朱女士再為詳細調查，朱女士離去後，
    告訴人就在身旁表示「你要坐牢了」，我轉身問告訴人「你
    在說什麼」，告訴人再說一次「你要坐牢了」，並拿出平板
    電腦說要錄影存證，我伸出手來擋住平板電腦鏡頭，不讓告
    訴人錄影，告訴人隨後自己抱著平板電腦，以類似坐下之動
    作向後倒在地上，雙方爭執過程，我沒有碰到告訴人或告訴
    人的平板電腦，也沒有與告訴人發生推擠云云。
三、犯罪事實應依證據認定之，無證據不得認定其犯罪事實，刑
    事訴訟法第154 條第2 項定有明文。是認定不利於被告之事
    實，須依積極證據，如積極證據不足為不利於被告事實之認
    定時，即應為有利於被告之認定，更不必有何有利之證據；
    此所謂認定犯罪事實之積極證據，係指適合於被告犯罪事實
    認定之積極證據而言，雖不以直接證據為限，間接證據亦包
    括在內，然而無論直接或間接證據，其為訴訟上之證明，須
    於通常一般之人均不致有所懷疑，而得確信其為真實之程度
    者，始得據為有罪之認定，倘其證明尚未達到此一程度，而
    有合理之懷疑存在時，自不能以推測或擬制之方法，作為有
    罪裁判之基礎（最高法院30年上字第816 號原判例、40年台
    上字第86號原判例、76年台上字第4986號原判例參看）。
四、本件偵查檢察官認被告涉犯傷害罪嫌，係以：㈠告訴人於警
    偵之指述、㈡耕莘醫院診斷證明書、新北市政府消防局救護
    紀錄表、㈢告訴人躺臥醫院手推病床照片等證據，為其論據
    。
五、茲就檢方提出之證據方法，一一檢視說明如下：　　
  ㈠告訴人之指證
　1.被害人與犯罪嫌疑人處於相反之立場，被害人就被害經過所
    為之陳述，其目的在於使被告受刑事訴追處罰，其陳述或不
    免渲染、誇大。是被害人陳述之被害經過，除須無瑕疵可指
    外，且須就其他方面調查又與事實相符，亦即仍應調查其他
    補強證據以擔保其指證、陳述確有相當之真實性，而為通常
    一般人均不致有所懷疑者，始得採為論罪科刑之依據（最高
    法院52年台上字第1300號原判例、97年度台上字第4162號判
    決、98年度台上字第6121號判決參看）。此所謂無瑕疵，係
    指不利被告之陳述，與社會上之一般生活經驗或卷附其他客
    觀事證並無矛盾而言（最高法院102 年度台上字第1729號判
    決參看）。
　2.有關被告與告訴人爭執之過程，告訴人於偵查庭簡單指述被
    告有傷害之情，於107年7月28日警詢則詳細證稱：當時被告
    與住戶激烈爭吵，我便用手上平板電腦錄影存證，被告馬上
    轉身衝過來說：「你敢錄影我打死妳」後，就直接以雙手連
    續向我撲擊，打掉我手上之平版電腦限制我錄影，再以雙手
    連續猛推我胸口，（告訴人於原審模擬被告以雙手從胸口往
    前平推之動作），「好像沒有打到頭，是打到平板跟推胸口
    」，使我向後仰倒撞擊地板受傷昏迷，隨後經救護車送往○○
    耕莘醫院急診室接受治療等語（偵卷第15頁至第16頁、第11
    8頁、原審易字卷第174頁、第187頁），於本院準備程序則
    改稱：「被告是這樣打（比畫左手、右手各大揮一次），被
    告確實有打到我『頭部』。」（本院卷第106頁），就告訴人
    身體何處受到攻擊，前後指述已有不一。又相關細節，告訴
    人於原審108年7月3日辯論庭，面對檢察官、被告辯護人之
    對質詰問及原審法官訊問，僅模糊證稱：「（能否當庭示範
    ，被告撲你、推你時，你如何倒地？）我突然間覺得很痛就
    昏倒了、就不醒人事，我是真的想不起來，因為已經昏迷了
    。」、「（我醒來後）就感覺我怎麼會倒在這裡，覺得很意
    外，發生怎麼回事這樣。」、「昏迷沒有很久，我痛就醒過
    來了。」、「（跌倒時有無碰到其他東西？）我跌倒時間很
    快」、「（地面是否像法院一樣的地面？）我不記得」、「
    （站著倒之後，妳先撞到哪個部位？）我就昏迷了幾秒鐘，
    就不知道哪裡痛，就是很痛，為什麼躺這裡。」、「（當時
    有無他人跟妳講話？或是想把妳搖醒、拉起來之類的？）都
    不記得了。」（原審易字卷第174頁至第177頁、第181頁至
    第182頁、第190頁），告訴人就被告如何攻擊、自己為何倒
    地、倒地過程撞到什麼部位、昏迷後醒來之狀況，僅表示「
    不記得」、「想不起來」、「不醒人事了」，無法明確指控
    被告加害行為。又有關手持平板電腦目前下落乙節，告訴人
    先於原審準備庭供稱：平板電腦遭被告拍落後，整個壞掉無
    法開機，送修後無法修，就回收掉了等語（原審易字卷第66
    頁），然於原審108年7月3日辯論庭證稱：平板電腦沒有送
    修，我女兒幫我看完就說換
　　一台給我等語（原審易字卷第180 頁），其證述亦有不同。
　3.證人即告訴人夫林添財，雖於原審證稱：我當時和里長在說
    話，我聽到告訴人與被告發生爭執，我聽到被告說：「妳敢
    錄影，我打死妳」，接著被告就衝向告訴人，雙掌上下很快
    、很猛的撲擊、拍打，打到告訴人的頭以後，開始推告訴人
    的胸口，因為被打到頭，告訴人有一陣暈眩，被告再猛推，
    告訴人就倒了，事發當時我距離告訴人幾步路而已，大約3
    、4 公尺，我要衝過去救告訴人時已經來不及等語（原審易
    字卷第163頁、第166頁至第167頁），據本件告訴狀記明：
    「林添財在場全程目擊整個過程」(偵卷第67頁)，有關被告
    涉嫌攻擊告訴人之身體位置，證人林添財稱被告先「撲擊、
    拍打」告訴人「頭部」，再猛推告訴人胸部，與告訴人於警
    詢及原審所證被告僅以雙手從胸口往前「平推胸部」，並未
    攻擊頭部等情，互有不同。
　4.證人林永松於107年8月5日警詢證稱：我與告訴人是鄰居，
    住戶大會結束散場後，我已移動至活動中心之門口，當時我
    聽見裡面有爭吵聲，我便返回會場內察看情形，當時告訴人
    已經躺在地上，我站在其旁邊，見告訴人還能與旁人交談，
    且面無痛苦之樣貌（偵卷第19頁至第20之1頁），作證表示
    告訴人雖躺在地上，但面無痛苦之貌，並能與他人交談，則
    告訴人所言其當時昏倒在地、不醒人事，實非無疑。
　5.證人徐志三於原審證稱：我是社區保全公司所聘請的環保人
    員，107年5月27日在○○社區活動中心第一次開不動產所有人
    會時，我是工作人員，負責音響器材裝置、試音；開始衝突
    時，我聽到的第一句話是告訴人跟被告說「妳要去坐牢」，
    被告轉向告訴人，我就有看到她（被告）有做這個動作（證
    人將手伸起擋住臉部）；我看她（告訴人）平板就拿這樣子
    （證人將手放置胸口與腹部之間的位置），人就坐躺下去，
    告訴人倒下之前，平板電腦還在告訴人手上，告訴人就在我
    的前面，她手裡拿著平板，類似暈倒坐躺下去，被告手舉著
    沒有多久，然後告訴人就倒地了；被告除了手舉起來做遮擋
    動作外，沒有推告訴人，我確定告訴人不是被人推倒的，告
    訴人倒下時，我有看到有一位鄰居的夫人有蹲下去關懷告訴
    人，問告訴人哪裡受傷，告訴人倒下去後就這樣子（證人單
    手扶著頭部太陽穴位置邊搖頭），沒多久後，我在收器材時
    ，有一位40幾歲的人大聲說告訴人自己倒下去的，那個人我
    不認識，應該是住戶，他是來開會裡面的人，當時他講這句
    話沒多久，告訴人的先生，我事後才知道是她先生，有走過
    去跟說這句話的人說，前面講什麼我沒有聽到，告訴人的先
    生說「你叫什麼？住哪裡？我太太如果有什麼狀況我會去找
    你」，那位先生說「我沒有必要回答你我姓什麼、住哪裡」
    ，我就看到告訴人的先生走向告訴人，走到那裡後，我就不
    清楚了，我把我的器材收好後，我就走到器材工作車，我再
    從門口進來時，我有碰到○○社區的副所長，我有跟副所長說
    我有看到她們兩人爭執時，沒有人推告訴人，是告訴人自己
    倒下去的等語（原審易字卷第209頁至第
　　231頁），證人徐志三指證被告並無推擠告訴人之動作。
　6.本院109年2月5日審判庭，受命法官就事發過程補充訊問證
    人王○○，問以：「告訴人為何會跌倒在地上？」證人王○○答
    以：「呵（笑），這我可不可以不要回答。」受命法官告知
    證人王○○應據實陳述，證人王○○遂稱：「呵（笑），因為我
    是看到她自己、我看到她躺在地上，其實應該不是跌倒啦！
    （笑）」 受命法官追問：「不是跌倒，那她為何會在地上
    呢？」證人王○○答以：「因為厚，她們就知道是我講的，如
    果我講的話，她們就找我麻煩，我就很麻煩了。」、「我感
    覺是告訴人要蒐證看被告會不會對她做什麼，印象中，我覺
    得被告好像有碰了一下告訴人的平板，但至於告訴人為何會
    跌在地上，我看來覺得不像一般正常人推妳在地上的情形，
    有那麼遲疑一下，才倒在地上去。」受命法官續問：「告訴
    人倒地後，她先生有無什麼舉動？」證人王○○答以：「她先
    生有說被告打告訴人，我回告訴人先生（林添財）說你不要
    隨便講，被告沒有打人，當時告訴人先生就一直追問我說，
    你叫什麼名字、你住哪裡、你就很有正義感，旁邊王崇仁就
    叫我趕快走、趕快閃避，希望等一下不要讓告訴人知道我的
    名字，避免我的麻煩。」續稱：「被告沒有把告訴人推倒，
    她（告訴人）都是一直拿著平板，沒有掉在地上。」（原審
    易字卷第245頁至第246頁、第249頁），作證表示被告沒有
    攻擊告訴人，被告疑似碰了一下告訴人平板電腦，告訴人遲
    疑一下，才倒在地上去，告訴人之夫林添財質問證人王○○，
    證人王○○當時仍表示「被告沒有打人」，林添財不斷追問證
    人姓名，要證人王○○不要多管閒事、道出原委，意在掩飾告
    訴人自行倒地受傷之實情。
  ㈡耕莘醫院診斷證明書、新北市政府消防局救護紀錄表
　  耕莘醫院107年5月27日診斷證明書，雖記載被告受有頭部挫
    傷、下背和骨盆挫傷、右後背挫傷及雙手挫傷等傷害，新北
    市政府消防局救護紀錄表上告訴人亦主述背後骨盆部分疼痛
    （偵卷第41頁、第43頁），本院為查明真相，在新案收案閱
    卷後，一方面通知雙方於108年10月24日進行第一次準備程
    序，一方面函詢天主教耕莘醫院，依耕莘醫院108年10月21
    日耕醫病例字第1080009002號函覆告訴人當日急診資料，其
    中107年5月27日急診護理評估記錄，記載告訴人「外觀無明
    顯外傷」，其中急診病歷記錄單，醫生在患者陳述後，記明
    There is no external open wound（沒有外部性開放傷口)
    ，急診醫囑單亦註記告訴人拒絕接受生理食鹽水注射液、諾
    安命注射液、縮水蘋果等藥物注射醫療，並指出：告訴人除
    於107年5月27日當日急診就診外，之後於耕莘醫院無任何就
    醫紀錄（本院卷第80頁至第83頁），倘告訴人受有其主述之
    頭部挫傷、下背和骨盆挫傷、右後背挫傷及雙手挫傷等傷害
    ，其傷情應非輕微，卻不接受醫生之診療，疑竇重重，若告
    訴人受有頭部挫傷等重大外傷，休養數月，理應回診或赴其
    他醫療院所求診，卻不見告訴人提出其他醫療院所就診資料
    ，則告訴人私下向耕莘醫院醫師或消防救護人員主述之內容
    ，難以顯現全貌，耕莘醫院等開立之診斷證明書或消防人員
    救護紀錄，隨之不足以證明被告有出手造成告訴人傷害之情
    。
  ㈢告訴人躺臥醫院手推病床照片
　  告訴人所提出躺臥醫院手推病床照片，至多僅能證明告訴人
    因心情不愉或身體不適前往醫院就診因而躺在手推病床上，
    仍無法證明被告有加害告訴人之舉。
  ㈣其他證據資料之說明
  1.證人徐志三於原審108年7月3日審判庭證稱：「（當被告與
    告訴人在講話時，告訴人的先生距離告訴人與被告多遠？）
    很遠，他在坐席區的地方，距離是兩排桌子的第一個位置算
    起的大概4、5排的地方，他去找住戶時也是在那個地方，應
    該差不多是4、5公尺。」（原審易字卷第219頁至第220頁）
    ，指證爭執當時證人林添財並未在告訴人身邊；證人馮文卿
    於原審108年7月3日審判庭證稱：「告訴人在主席台後方，
    我站在主席台前方。」、「（告訴人）倒下去的時候，林添
    財只專心在跟被告吵架，並沒有在照顧他太太。」、「當時
    告訴人倒地時，林添財不在告訴人身邊，林添財跑去找被告
    吵架。」（原審易字卷第196頁至第198頁、第202頁至第203
    頁）；證人即王金財里長，於本院108年11月13日審判庭亦
    證稱：我認識林添財，開會前跟我說話，開會完很多人問我
    事情，我轉頭時，看到告訴人倒在地上，距離我約6、7步，
    她如何倒下我不清楚，當時很多人，我不記得林添財人在哪
    裡，告訴人倒下去後我沒看到林添財有反應動作等語（本院
    卷第174頁至第176頁），告訴人與證人林添財為結髮夫妻，
    告訴人倒地後，證人林添財未趕緊趨前察看、關心妻子狀況
    ，僅顧著與被告爭吵，與常情有違。證人林添財指被告有猛
    力攻擊告訴人之證言，難以採信。
  2.證人林添財與社區住戶LINE對話內容，林添財雖表示：「其
    他熱心住戶所提供給本人的現場關鍵錄影檔，將保留到本案
    移送高等法院審理時再予送出，以做最後的定罪……」、「去
    年，社區大會伍籃菁暴力毆打住戶的現場錄影檔案，我已拿
    到了……」、「一招致命的武器，要用於最後的決戰點。發生
    於本社區住戶大會的暴力毆打刑案，其關鍵錄影檔，本人保
    留至今，依然在手，尚未呈送臺北地檢署與臺北地方法院。
    留待本案移送至臺灣高等法院審理時，再予呈上高院法庭作
    證，以扭轉乾坤……」（原審易字卷第321頁至第323頁、第32
    5頁），就此關鍵錄影檔，證人林添財於原審108年7月11日
    公務電話記錄表示：目前手邊沒有錄影檔，將於5 日內向某
    住戶要，但該住戶目前出國等語（原審易字卷第327 頁），
    嗣於原審同年月26日審判庭證稱：我不能透露是哪位社區住
    戶，現在仍無法提出，因為這位住戶出國還沒有回來，他有
    答應要將檔案給我等語（原審易字卷第358頁、第387 頁、
    第388 頁），然其係何時看到該檔案、該錄影住戶何時出國
    等問題，僅表示忘記了，甚或沈默未答（原審易字卷第388
    頁至第389頁），本院就此訊問告訴人「是否有錄影供參？
    」告訴人僅表示「有鄰居用手機錄到」，並表示「他們不願
    意提出」（本院卷第103頁至第104頁），均無從證明另有錄
    影檔足以證明告訴人所指之情。
  3.告訴人於原審雖提出其與證人馮文卿之錄音檔案，指證人馮
    文卿提及有阻擋被告，但被告仍推碰告訴人手持平板電腦及
    身體，致告訴人摔倒受傷等情（原審易字卷第55頁），然證
    人馮文卿於原審108年7月3日審判庭作證表示：「因為大家
    都是鄰居，當事人有來找我作證；當天的對話是林添財找我
    到吳金榜家泡茶，但是談天說地，談了非常多，是擷取的這
    個錄音檔。」、「這應該是擷取的，因為談話是泡茶聊天，
    談了很久，我當時完全不知道有錄音，林添財也沒告訴我，
    關係到錄音這種東西，我相信你要告知我以及錄音的權利。
    」（原審易字卷第193頁至第194頁），指告訴人所提錄音檔
    案，只是擷取的部分片段，不能代表全貌，在隔離訊問時復
    作證表示：「因為告訴人有拿著iPad往會場面對群眾攝影，
    她對被告攝影，被告就往主席台方向衝上來。」、「（被告
    到主席台後做了何事？）因為下面一直在喧嘩，我沒看到。
    」、「（你有無看到告訴人倒地的過程？）沒有」、「（你
    有無看到被告有去撥到告訴人的iPad？）我沒看到」，檢察
    官就此與證人馮文卿確認：「提示院卷第59頁錄音譯文，你
    說『都沒有2 秒鐘，我掉頭看，你太太（告訴人）就已經倒
    下去了』，你有無說過這段話？」證人馮文卿答以：「有，
    我所看到的情形就是這樣。」並表示：「我沒有看到（被告
    觸碰到告訴人），沒有（看到告訴人是因為被告的推擠而倒
    下），我一轉頭，告訴人就倒在地板上了。」（原審易字卷
    第196頁至第199頁），作證表示其未明確目擊被告有推擠告
    訴人之動作，則告訴人所提錄音檔，亦不足以證明被告有傷
    害告訴人之行為。
  4.證人係在訴訟上陳述自己觀察事實之第三人，即以其自己所
    體驗之事實提供為認定事實之供述證據，具有證據適格。因
    一般人對於事物之注意及觀察，有其能力上之限制，未必如
    攝影機般，可以「打開」眼睛記錄整個事件經過，然後於法
    庭上全然無瑕地「倒帶」其記錄過程；且人類之記憶，常隨
    著時間之逝去而逐漸磨損，記憶之線索常會改變，自難期證
    人能將過往事物之原貌完整呈現。是以，證人之陳述有部分
    前後不符，或相互間有所歧異時，究竟何者為可採，法院仍
    得本其自由心證予以斟酌，非謂一有不符或矛盾，即應認其
    全部均為不可採信；然其基本事實之陳述，若果與真實性無
    礙時，則仍非不得予以採信( 最高法院74年台上字第1599號
    原判例參看)，本件證人馮文卿、徐志三雖就告訴人、被告
    與證人林添財3人所在位置證述稍有歧異（原審易字卷第239
    頁、第241頁），然均未指出被告有推擠或攻擊告訴人之舉
    動，其就相關位置等枝節事項所言或有不一，不影響證言之
    真正。
　5.犯罪事實，應有確切證據證明之，如積極證據不足證明犯罪
    事實時，被告之抗辯或反證縱屬虛偽，仍不能資此作為被告
    犯罪之證明（最高法院30年上字第482號原判例參看）。本
    院依被告所發通訊軟體貼文：「……蔡燕雪拿起iPad對我說妳
    再說啊！我給妳錄影！我直接就伸出我的右手手掌擋住iPad
    ，結果蔡燕雪2手握著iPad很自然地躺在地上了……」等內容
    及告訴人之指述，認被告雖有出手擋住告訴人iPad之攝影鏡
    頭，因告訴人雙手仍握住iPad，被告力道不大，沒有出力推
    擠告訴人倒地，不能因被告否認有碰觸告訴人平板電
　　腦之舉，而臆測被告有推擠、攻擊告訴人倒地之犯行。
  ㈤綜上，檢察官所指被告涉嫌傷害所舉之證據，無法達通常一
    般之人均不致有所懷疑，而得確信其為真實之程度。
六、原判決之評斷
    無罪推定，屬普世之價值，司法院諸多號解釋已將之肯認為
    憲法所保障之基本人權，92年修正刑事訴訟法乃正式立法，
    將之納入第154條第1項。99年制訂之刑事妥速審判法基於此
    原則，其第6條更明定：「檢察官對於起訴之犯罪事實，應
    負提出證據及說服之實質舉證責任。倘其所提出之證據，不
    足為被告有罪之積極證明，或其指出證明之方法，無法說服
    法院以形成被告有罪之心證者，應貫徹無罪推定原則。」檢
    察官係公益之代表人，為國家偵查犯罪機關之一環，擁有廣
    大之社會資源為其後盾、供其利用，應蒐集被告犯罪之一切
    證據，負責推翻被告無罪之推定，以證明被告確實犯罪，乃
    有別於過去之形式舉證責任；如檢察官無法說服法官達至無
    合理懷疑之程度，使形成被告確實有罪之心證，法院須堅持
    證據裁判主義及嚴格證明法則，落實無罪推定原則，以實現
    公平法院之理念。因檢察官就被告涉有傷害罪嫌所舉之證據
    ，不足以證明被告犯罪，原審諭知被告無罪，其認事用法，
    洵無不合。
七、檢察官上訴之評斷 
　  檢察官以本件傷害事實，業據告訴人及證人林添財證述明確
    ，並有診斷證明書在卷可憑，又徐志三與被告係大學同學，
    並透過被告介紹至社區工作，與被告有密切關係，其憑信性
    令人質疑，苟非告訴人受有傷害，告訴人不會在現場指責被
    告為何打人等語。然告訴人、證人林添財證述除與證人徐志
    三有所出入外，亦與證人林永松、馮文卿、王金財、王○○等
    證人之證詞有間。檢察官上訴所指，無非係就原審依職權所
    為取捨及心證形成之事項，再事爭執，並未提出新證據供本
    院調查審酌，其上訴為無理由，應予駁回。　
八、依檢察官所舉事證，無證據證明被告有傷害犯行，前已詳述
    ，告訴人聲請傳訊臺北地檢署蕭檢察官，以查明原審法官有
    包庇被告之情，核無必要，特加說明。　
據上論斷，應依刑事訴訟法第368 條，判決如主文。　 
本案經檢察官黃冠運提起公訴，檢察官黃兆揚提起上訴，檢察官
黃東焄到庭執行職務。　　
中　　華　　民　　國　 109　　年　 　7　　月　 　1　　日
     　　　　　　 刑事第一庭    審判長法　官  周政達
                                      法　官  程克琳
                                      法　官  曾德水
以上正本證明與原本無異。
不得上訴。
                                      書記官  陳怡君
中　　華　　民　　國　　109 　年　　7 　　月　　2 　　日